【裁判字號】    96,上,389
【裁判日期】    970701
【裁判案由】    確認所有權存在
【裁判全文】
臺灣高等法院民事判決                   96年度上字第389號
上  訴  人  丙○○○（即黃緒明之承受訴訟人）
兼  訴  訟
代  理  人  乙○○（即黃緒明之承受訴訟人）
被上  訴人  甲○○
訴訟代理人  周仕傑律師
上列當事人間確認所有權不存在事件，上訴人對於中華民國96年
3月30日臺灣臺北地方法院 94年度北訴字第19號第一審判決提起
上訴，本院於97年6月17日言詞辯論終結，判決如下：
    主  文
原判決廢棄。
確認被上訴人對臺北市政府就臺北市○○區○○街60巷9之4號房
屋拆遷補償費之權利不存在。
第一、二審訴訟費用由被上訴人負擔。
    事實及理由
一、按法律關係之存否不明確，致原告在私法上之地位有受侵害
    之危險，而此危險得以對於被告之確認判決除去之者，即得
    依民事訴訟法第247條之規定提起確認之訴（最高法院52年
    臺上字第1922號判例意旨參照）。查本件門牌號碼臺北市○
    ○街60巷9之4號房屋（以下稱系爭房屋）位於臺北市和平國
    小預定地拆遷工程範圍，業經臺北市政府工務局建築管理處
    （以下稱建管處） 於92年5月間拆除完畢，臺北市政府教育
    局（以下稱教育局）原依「臺北市舉辦公共工程對合法建築
    及農作改良物拆遷補償暨違章建築處理辦法」及「臺北市舉
    辦公共工程對合法建築及農作改良物拆遷補償暨違章建築安
    置應行注意事項」規定，擬發放拆遷補償費等（以下稱系爭
    拆遷補償費），因上訴人之被繼承人黃緒明與被上訴人均主
    張為系爭房屋之所有人，教育局乃以事涉私權爭執為由，建
    請黃緒明與被上訴人自行協調，或循司法途徑解決，並將待
    司法判定後，再行處理發放事宜等情，有教育局91年11月19
    日北市教八字第09139133000號函、建管處94年7月29日北市
    工建違字第09466008200號函、95年5月16日北市工建違字第
    09564373900號函各一份附卷可稽（ 見本院卷第97頁、原審
    卷第30、107頁）。 是上訴人主張，伊領取系爭拆遷補償費
    之權利因被上訴人對系爭房屋權利歸屬有所爭執，而受有侵
    害之危險，此項危險非以對於被上訴人之確認判決，難能除
    去等情，應屬可採。又系爭房屋已經拆除，上訴人無從以確
    認房屋權利歸屬之方式提起確認之訴，則其請求確認被上訴
    人對臺北市政府就系爭房屋拆遷補償費之權利不存在一節，
    仍係本於系爭房屋權利歸屬所生之補償費領取權是否歸被上
    訴人所有而有所爭執，核屬私權之爭議，即得依民事訴訟法
    第247條規定提起確認之訴，合先敘明。
二、上訴人主張：系爭房屋原為張劉貴齡配偶張炳忠所有，張炳
    忠死後為張劉貴齡所有，被上訴人向其承租系爭房屋其中一
    間房間，張劉貴齡於69年間將系爭房屋贈與臥龍里里長廖聯
    圖，嗣張劉貴齡於71年3月間死亡以後，廖聯圖即成立治喪
    委員會，並將系爭房屋公開拍賣，由黃緒明以新臺幣（下同
    ）20萬元購得，並簽定不動產讓渡契約書（以下稱系爭讓渡
    契約）。嗣系爭房屋經臺北市政府教育局規劃為和平國小預
    定地，並得請領系爭補償費，詎被上訴人竟向該局承辦人員
    稱其為該補償費之受領人，致伊迄今無法受領等情。為確保
    伊領取系爭補償金之權限，爰求為確認被上訴人就系爭補償
    費之權利不存在之判決。原審為上訴人敗訴之判決，上訴人
    不服提起上訴。上訴聲明：如主文所示。
三、被上訴人則以：系爭房屋應屬張劉貴齡之繼承人所有，其治
    喪委員會無處分之權限，且治喪委員會亦不存在；系爭契約
    書係訴外人黃久河與黃緒明串謀製作、收支報告表則係臨訟
    製作，均非真實，且系爭契約書所載售屋標的，並未包括伊
    居住使用之房屋；又伊所居住之房屋與上訴人所使用之房屋
    雖均係同一門牌，惟二者屬相互獨立之建物，相關拆遷安置
    費係對伊為獨立之補償；系爭房屋既非上訴人所有，其無權
    請求系爭補償費，伊是否得請求相關補償費，亦與其無關故
    上訴人顯無確認利益等語，資為抗辯。並答辯聲明：上訴駁
    回。
四、查系爭房屋為未辦理保存登記之房屋，原屬張劉貴齡所有，
    因位於臺北市和平國小預定地拆遷工程範圍，已於92年5月
    間拆除完畢等事實，為兩造所不爭，復有建管處前函可稽，
    堪信為真實。
五、上訴人主張，被上訴人僅向張劉貴齡承租系爭房屋其中一間
    房間，嗣張劉貴齡將系爭房屋贈與廖聯圖，並於張劉貴齡死
    亡後賣予黃緒明，黃緒明已取得系爭房屋之事實上處分權，
    被上訴人自不得主張對系爭房屋有拆遷補償費之權利存在等
    情，為被上訴人所否認，並以前揭情詞置辯。經查：
  (一)證人黃久河於原審證稱：「我當初是大安區臥龍里的里幹事
    ，我與里長廖聯圖（已過世）一起去拜訪張劉貴齡，當時他
    就表示他的房子在她死後要捐給里內當廁所也不要給別人占
    去，後來里長就告訴我們要妥善處理該房子，我們後來決定
    拍賣剩下錢辦理喪葬費，多餘就作公益之用，當時拍賣被告
    （即被上訴人）也在場有投標，並未得標最後房子由黃緒明
    以20萬元得標。」「（當時張劉貴齡有授權你們處理系爭房
    屋？）當初就是說要捐給里辦公室，授權我們處理作為公共
    廁所…」「（當時老太太是把房子捐給里長？）是，就是捐
    給廖聯圖。」等語（見原審卷第82頁），核與其在臺灣臺北
    地方法院92年度訴字第204號確認所有權存在事件（ 以下稱
    另案204號事件）中證述：「… 張劉貴齡在我們訪視的時候
    ，曾經說過他死了以後要將房子捐給里長做為公共廁所使用
    ，當時里長說不能當公共廁所，就告訴他要把這房子賣了，
    當做他處理後事之用，他沒有表示意見，張劉貴齡並無繼承
    人，死後我們就將張劉貴齡遺留的金錢以及賣房子所得的金
    錢共約40萬元來處理他的後事…」等語相符（見本院卷第35
    頁）。並與另名同在系爭讓渡契約書上簽名之證人殷宜杰證
    稱：「（你們處理系爭房屋有沒有得張劉貴齡的同意？）後
    來我聽里長說張劉貴齡表示死後要把房子委託里長處理。」
    「（當時房子賣得二十萬？）對。（當時黃緒明有把二十萬
    元交給你們？）有…」等情節相符（見原審卷第87頁），再
    徵諸上訴人所提71年5月14日簽訂之系爭讓渡契約， 約定讓
    與人劉貴齡治喪委員會以總價20萬元讓與系爭房屋之權利予
    黃緒明，而該治喪委員會則由廖聯圖、黃久河、殷宜杰、張
    為芳等人具名，殷宜杰並證稱：「（當時張劉貴齡有無繼承
    人？）沒有，她先生是上校，但是過逝後，就沒有其他親人
    。（當時契約書的讓與人為何會以治喪委員會名義來簽立契
    約？）因為那時張劉貴齡已經死亡，由治喪委員會具名出面
    處理。」等語（見原審卷第86、87頁），堪認張劉貴齡於生
    前即與廖聯圖合意，將系爭房屋以張劉貴齡死亡為停止條件
    贈與廖聯圖。則廖聯圖於張劉貴齡死亡後，即取得系爭房屋
    之事實上處分權，其自得將系爭房屋再行賣予黃緒明。雖系
    爭讓渡契約係以劉貴齡治喪委員會名義簽訂，惟依證人上述
    證言觀之，系爭房屋為張劉貴齡贈與廖聯圖，廖聯圖為辦理
    張劉貴齡之喪葬事宜，乃聯合黃久河等人以張劉貴齡治喪委
    員會名義辦理喪事，並處分系爭房屋以為治喪費用，多餘部
    分則捐作公益。是系爭房屋仍為有處分權之廖聯圖將事實上
    處分權讓與黃緒明，而非張劉貴齡治喪委員會所為讓與，被
    上訴人以該治喪委員會事實上不存在或不能為處分行為為由
    ，辯稱黃緒明未取得房屋之事實上處分權一節，即無可採。
    又前開贈與情事，業經證人證述明確，被上訴人空言系爭讓
    渡契約書係黃久河與黃緒明串謀製作，及收支報告表臨訟製
    作云云，亦無可取。
  (二)被上訴人復稱，既然張劉貴齡預備死後捐贈系爭房屋，屬於
    遺贈之性質，依法亦應以遺囑為之，而張劉貴齡既然未曾留
    下遺囑，即無法查證證人所言之真實性云云。惟遺囑人依遺
    囑所為之遺贈，因依一方之意思表示即而成立，屬無相對人
    之單獨行為，與死因贈與乃以贈與人之死亡而發生效力，並
    以受贈人於贈與人死亡時仍生存為停止條件之贈與，其為贈
    與之一種，性質上仍屬契約，須有雙方當事人意思表示之合
    致者迥然不同。依前開說明，張劉貴齡係於生前即與廖聯圖
    合意，將系爭房屋以張劉貴齡死亡為停止條件贈與廖聯圖，
    仍屬贈與契約而發生效力，被上訴人辯稱該遺贈應以遺囑為
    之，實不可採。
  (三)被上訴人次辯稱，伊係於51年10月31日即遷入系爭房屋居住
    ，於83年10月份自行向臺北市自來水事業處申請接水，足證
    系爭房屋並非上訴人所有云云，並提出戶口名簿、繳費收據
    為證。然被上訴人自承，伊係向張劉貴齡女士承租系爭房屋
    之一間房間等情，則其縱將戶籍遷入或申請水電使用，均不
    因此而成為系爭房屋之事實上處分權人，而上訴人之被繼承
    人黃緒明係自有權處分之黃聯圖處購得系爭房屋之事實上處
    分權，已如前述，被上訴人以前開證據辯稱，黃緒明非事實
    上處分權人，無提起本件確認之訴之無確認利益云云，委無
    足取。
  (四)被上訴人又謂，黃緒明所購得之系爭房屋並不包含伊所使用
    之房間，且該房間有獨立之出入口，與系爭房屋屬分別獨立
    的所有權主體，彼此相互獨立云云，並提出照片為證。然查
    ，被上訴人所居住之房間與系爭房屋本均為張劉貴齡所有，
    乃被上訴人所不爭，而依據52年10月22日臺北市政府違章建
    築調查表所附房屋略圖所示，系爭房屋有A、B、C三部分（
    見本院卷第82頁），所有人均為張炳忠即張劉貴齡之配偶，
    居住情形有自住及出租（見本院卷第81頁），被上訴人並自
    承居住於C部分。證人黃久河於另案204號事件中證稱：「…
    張劉貴齡說有人佔用他的房子不還給他，還要打他、告他，
    當時他有告訴我佔住房子的人是誰，但是我不記得那個人的
    姓名，事後我回去翻資料認為是甲○○，之後我也向張劉貴
    齡求證，他也說是甲○○，他說甲○○佔住房子不簽租約，
    賴住不走…」等語，另其在原審則證稱：「（系爭房屋賣給
    黃緒明有無搬入住宿？）他得標後就馬上搬進去住，被告甲
    ○○當時也還是住在裡面，所以系爭房屋內黃緒明使用住的
    是大門、前房及後門的一、二樓。被告甲○○是住西廂房，
    約只有三坪大小。本來系爭房屋只有一個共同的大門出入，
    但是後來被告甲○○自己又開了一個門。」等語（見原審卷
    第82頁），足見被上訴人居住之房間本為系爭房屋之一部分
    ，其係自行開設一出入門戶，既未舉證證明取得房屋事實上
    處分權人之同意，亦未受讓自有權處分之人，當不因此而取
    得該居住房間之事實上處分權。
  (五)雖被上訴人抗辯，依系爭讓渡契約書以觀，出售的房屋為4
    間房間，顯然並未包括伊所居住使用之房屋在內云云。但依
    證人前述證言，張劉貴齡贈與系爭房屋予廖聯圖時，即稱她
    死後要捐給里內當廁所也不要給別人占去，且稱被上訴人占
    用房屋不還，還要打他、告他等語，參以上訴人所提臺灣臺
    北地方法院65年度易字第6148號刑事判決內容略為，公訴意
    旨以張劉貴齡將臺北市○○街60巷9之4號房屋出租予被上訴
    人，因被上訴人不願遷出，致生衝突發生互毆，而由被上訴
    人提出告訴，檢察官乃提起傷害、毀損之告訴，嗣因被上訴
    人撤回告訴，而判決公訴不受理等情（見本院卷第225、226
    頁）。足認證人證稱張劉貴齡寧將房屋贈與他人，亦不願遭
    被上訴人占用一節，應為可信。是張劉貴齡將系爭房屋贈與
    廖聯圖，衡情當亦包括被上訴人居住之房間。又系爭讓渡契
    約書固謂：「右立讓與契約書人乙方所有坐落臺北市○○街
    60巷9之4號房屋四間權利讓與…」等語，然於契約書附加條
    款則註記：「該產權房屋內有甲○○住戶言明由甲方（即黃
    緒明）自行處理…」等字樣（見原審卷第95頁背面），核其
    文義顯有將被上訴人居住之房間併同出售之意，否則無庸特
    別約定由黃緒明自行處理被上訴人居住房屋之問題，是被上
    訴人辯稱，該讓與契約未含伊所居住之房間云云，顯不可採
    。
六、綜上所述，系爭房屋含被上訴人居住房間之事實上處分權已
    為黃緒明所取得，則關於該房屋權利之拆遷補償費用，亦應
    歸屬於上訴人。故上訴人請求確認被上訴人對臺北市政府就
    臺北市○○區○○街60巷9之4號房屋拆遷補償費之權利不存
    在，為有理由，應予准許。原審為上訴人敗訴之判決，尚有
    未洽。上訴意旨指摘原判決不當，求予廢棄改判，為有理由
    。爰由本院予以廢棄，改判如主文第2項所示。
七、兩造其餘攻擊防禦方法及未經援用之證據，經本院審酌後，
    認與本判決之判斷不生影響，爰不一一論駁。
八、據上論結，本件上訴為有理由。依民事訴訟法第450條、第
    78條，判決如主文。
中    華    民    國    97    年     7    月     1    日
                    民事第十一庭
                        審判長法  官  鄭雅萍
                              法  官  徐福晉
                              法  官  詹文馨
正本係照原本作成。
如不服本判決，應於收受送達後20日內向本院提出上訴書狀，其
未表明上訴理由者，應於提出上訴後20日內向本院補提理由書狀
（均須按他造當事人之人數附繕本）上訴時應提出委任律師或具
有律師資格之人之委任狀；委任有律師資格者，另應附具律師資
格證書及釋明委任人與受任人有民事訴訟法第466條之1第1項但
書或第2項（詳附註）所定關係之釋明文書影本。
中    華    民    國    97    年    7     月    2     日
                              書記官  周淑靜
附註：
民事訴訟法第466條之1（第1項、第2項）：
對於第二審判決上訴，上訴人應委任律師為訴訟代理人。但上訴
人或其他法定代理人具有律師資格者，不在此限。
上訴人之配偶、三親等內之血親、二親等內之姻親，或上訴人為
法人、中央或地方機關時，其所屬專任人員具有律師資格並經法
院認為適當者，亦得為第三審訴訟代理人。


司法院資訊處製作；財團法人民間司法改革基金會備份。
